臺灣基隆地方法院刑事判決　　　　　　　95年度交易字第71號
公　訴　人　臺灣基隆地方法院檢察署檢察官
被　　　告　辛○○
選任辯護人　姜智逸律師
上列被告因公共危險案件，經檢察官提起公訴（95年度偵字第37
1 號），本院判決如下：
    主  文
辛○○服用酒類，不能安全駕駛動力交通工具而駕駛，處有期徒
刑月，如易科罰金，以銀元佰元即新臺幣玖佰元折算壹日。
    事  實
一、辛○○於民國95年1 月7 日晚間7 時30分許起，至同年月8
    日凌晨零時許止，在基隆市○○路某處及凱悅KTV 店，飲用
    啤酒等酒精性飲料後，已處於酒後不能安全駕駛動能交通工
    具之狀態。詎其明知飲用酒精性飲料後，將導致反應遲鈍，
    有增加發生車禍之可能性，竟酒後駕駛車牌號碼3131-EL 號
    自用小客車，其妻己○○則乘坐於該車右前座，沿國道一號
    高速公路，由基隆往臺北方向行駛，於同年月8 日凌晨零時
    49分許，行經國道一號高速公路南向4.8 公里處（屬基隆市
    七堵區），適有丙○○駕駛QO-4867 號自用小客車，右前座
    乘載丁○○，在同向左側內線車道行駛，辛○○因不勝酒力
    ，其車與丙○○之車發生擦撞（均無人受傷），雙方乘員下
    車查看後，辛○○復回3131-EL 號自用小客車內欲拿行動電
    話，適有乙○○駕駛車號196-MR營業用小客車，亦沿國道一
    號高速公路外側車道往南行經該處，因閃避不及，撞及停於
    外側車道之3131-EL 自用小客車。嗣經警據報到場處理，並
    測得辛○○呼氣中所含酒精濃度為每公升0.61毫克，已達酒
    後不能駕駛動力交通工具之程度。詎辛○○為隱避自己上開
    公共危險罪責，於前來處理之國道公路警察局第一警察隊警
    員詢問時，偽稱駕駛3131-EL 號自用小客車肇事之人為其妻
    己○○，己○○亦基於使真正犯人辛○○隱避酒後駕車之公
    共危險罪責之犯意，向詢問之警員冒稱係自己駕駛上開車輛
    肇事（己○○因涉犯頂替罪，由檢察官另行偵辦中）。
二、案經內政部警政署國道公路警察局第一警察隊移送臺灣基隆
    地方法院檢察署檢察官偵查後起訴。
    理  由
壹、程序事項（關於證據能力）：
一、按被告以外之人於審判外之言詞或書面陳述，除法律有規定
    者外，不得作為證據，刑事訴訟法第159 條第1 項定有明文
    。證人丙○○、丁○○及乙○○於警詢時之陳述，核係被告
    以外之人於審判外之陳述，而屬傳聞證據，且查無同法第15
    9 條之1 、之2 、之3 及之4 之法定傳聞證據例外可用之情
    形，而公訴人、被告及選任辯護人亦均同意不以之為證據，
    是上開證人於審判外之陳述，自不得作為本案之證據。
二、按除刑事訴訟法第159 條之1 、之2 、之3 之規定外，下列
    文書亦得為證據：一、除顯有不可信之情況外，公務員職務
    上製作之紀錄文書、證明文書。二、除顯有不可信之情況外
    ，從事業務之人於業務上或通常業務過程所須製作之紀錄文
    書、證明文書。三、除前二款之情形外，其他於可信之特別
    情況下所製作之文書，同法第159 條之4 定有明文。查本案
    卷附酒精濃度測試紙5 紙（被告及證人己○○、丙○○、丁○○及乙○○）、國道公路警察局第一警察隊製作之刑法第
    185 條之3 案件測試觀察紀錄表1 紙、道路交通事故現場圖
    、道路交通事故調查報告表(一)(二)等各1 份、國道公路警察局
    第一警察隊道路交通事故初步分析研判表1 紙、肇事車輛等
    照片28張及交通部公路總局臺北區監理所基隆監理站95年7
    月3 日北監基字第0950008070號函1 份（含附件）等（以上
    均為影本），係公務員職務上製作之紀錄文書，且查無顯不
    可信之情形，合於上開第1 款規定，自具有證據能力，得為
    本案之證據。
貳、實體事項：
一、訊據被告辛○○固坦承於上揭時地，伊與證人即其妻己○○
    共乘之3131-EL 號自用小客車，與證人丙○○所駕駛之QO-4
    867 號自用小客車發生擦撞，員警據報抵達處理後，伊經警
    測得呼氣中所含酒精濃度為每公升0.61毫克之事實，惟矢口
    否認有何酒後駕車之公共危險行為，辯稱：伊至基隆參加喜
    宴，喜宴期間喝很多酒，因伊已喝醉，所以由基隆東岸停車
    場取車後，即由證人己○○駕駛3131-EL 號自用小客車，伊
    則坐在右前座睡覺休息，車禍發生時，駕駛人係證人己○○
    ，伊並未酒後駕車云云。經查：
　(一)被告與證人己○○共乘之3131-EL 號自用小客車，與證人丙○○所駕駛之QO-4867 號自用小客車，於95年1 月8 日凌晨
    零時49分許，在國道一號高速公路南下4.8 公里處發生擦撞
    ，國道公路警察局第一警察隊小隊長蔡源璋據報抵達車禍現
    場，對被告施以呼氣酒精濃度測試，測得被告呼氣中所含酒
    精濃度為每公升0. 61 毫克等情，業據被告供承屬實，且有
    酒精濃度測試紙1 紙、國道公路警察局第一警察隊製作之刑
    法第185 條之3 案件測試觀察紀錄表1 紙、道路交通事故現
    場圖、道路交通事故調查報告表(一)(二)各1 份、國道公路警察
    局第一警察隊道路交通事故初步分析研判表1 紙及肇事車輛
    等照片28張等在卷可憑，被告此部分供述核與事實相符，堪
    信為真實。又當人飲酒後，若以呼氣酒精濃度測試器測得之
    濃度達到每公升0.5 毫克時，其反應較慢，感覺減低，將影
    響駕駛；達到每公升0.75毫克時，思考、個性及行為均會改
    變；達到每公升1.0 毫克時，步態不穩，噁心嘔吐，精神混
    惑不清晰；達到每公升1.5 毫克時，說話不清楚，感覺喪失
    ，視力模糊；達到每公升2.0 毫克時，體溫與血糖均降低，
    肌肉控制差，甚且導致癲癇發作；達到每公升3.5 毫克時，
    則已至神智不清，反射減低及呼吸抑制等情，有本院卷附行
    政院國軍退除役官兵輔導委員會臺北榮民總醫院88年8 月5
    日北總內字第2686 8號函可憑，此乃本院依職務上所已知
    之事項。而如後認定，3131-EL 號自用小客車係由被告駕駛
    ，而被告為警查獲後，其呼氣酒精濃度值達每公升0.61毫克
    ，且其酒後駕駛自用小客車與證人丙○○所駕駛之自用小客
    車發生擦撞，顯有無法安全駕駛之情形，亦有國道公路警察
    局第一警察隊製作之刑法第185 條之3 案件測試觀察紀錄表
    1 紙在卷可參，顯見被告為警查獲當時，已處於酒後不能安
    全駕駛動力交通工具之情狀甚明。
  (二)按證人之陳述有部分前後不符，或相互間有所歧異時，究竟
    何者為可採，法院仍得本其自由心證予以斟酌，非謂一有不
    符或矛盾，即應認其全部均為不可採信。尤其關於行為動機
    ，手段及結果等之細節方面，證人之證言有時難免有予渲染
    之可能，然其基本事實之陳述，若果與真實性無疑時，則仍
    非不得予以採信（最高法院74年台上字第1599號判例意旨參
    照），亦即多數證人間就同一事實之陳述彼此稍有差異，或
    同一證人前後證言略有出入，此乃各人之記憶不清，或細節
    未交代清楚，或其描述用語不同，省略片段情節，或紀錄之
    詳簡有異所致，倘其主要陳述一致，應得採為裁判之基礎，
    非謂其中有一部分互有出入，即認全部均屬無可採取。又人
    類對於事物之注意及觀察，有其能力上之限制，未必如攝影
    機或照相機般，對所發生或經歷的事實能機械式無誤地捕捉
    ，亦未必能洞悉事實發生過程之每一細節及全貌。且常人對
    於過往事物之記憶，隨時日之間隔而漸趨模糊或失真，自難
    期其如錄影重播般地將過往事物之原貌完全呈現。此外，因
    個人教育程度、生活經驗、語言習慣之不同，其表達意思之
    能力與方式，亦易產生差異。故供述證據每因個人觀察角度
    、記憶能力、表達能力、誠實意願、嚴謹程度及利害關係之
    不同，而有對相同事物異其供述之情形發生，而其歧異之原
    因，未必絕對係出於虛偽所致（最高法院92年度台上字第43
    87號判決意旨參照）。經查：
    1.證人丙○○於檢察官偵訊及本院審理時均一致證稱：其所
      駕駛之QO-4867 號自用小客車與3131-EL 號自用小客車發
      生擦撞後，雙方即下車處理，其看見被告自駕駛座下車，
      證人己○○則自副駕駛座下車，證人丁○○與被告發生衝
      突，其即上前先將證人丁○○拉開，再去車內欲取出警示
      用三角架，此時證人乙○○所駕駛之計程車即自後再撞到
      31 31-EL號自用小客車等語；而證人丁○○於檢察官偵查
      中及本院審理時亦明確證稱：其搭乘證人丙○○所駕駛之
      QO -4867號自用小客車，與3131-EL 號自用小客車發生擦
      撞後，3131-EL 號自用小客車駕駛座玻璃窗沒有拉下來，
      所以未看到是何人駕駛，但是車禍後其先下車欲找對方駕
      駛理論，其間即見被告自駕駛座下來，其尚未開口，被告
      即說年輕人你撞到賓士車賠不起，並推其肩膀一下，之後
      證人己○○才從右邊副駕駛座下來，其當時雖有喝酒，但
      是男女還分得清楚，且自駕駛座走下來的人頭髮短短約5
      、6 公分，體型壯碩，比其高大，不可能是證人己○○等
      語明確。互核證人丙○○、丁○○證述內容，關於本案車
      禍發生後係被告自3131-EL 號自用小客車駕駛座下來，且
      被告有與證人丙○○、丁○○發生爭執之事實，2 人證述
      情節一致。徵諸證人乙○○於檢察官偵查中及本院審理時
      所證：其駕駛之計程車自後撞到3131-EL 號自用小客車後
      ，看到被告在3131-EL 號自用小客車內，當時證人己○○
      已在車外，之後被告即從駕駛座的門出來，並將其拉到旁
      邊告以等一下警察來就說是證人己○○開的，把責任推給
      另一台車，因為對方有喝酒，這樣就可以跟對方索賠，其
      想反正有人賠，講誰也沒有關係，所以最早在警察局是說
      3131 -EL號自用小客車係證人己○○開的，後來正式做談
      話紀錄時，警察叫其想清楚，其想沒有必要做偽證，所以
      即向警察說不清楚3131-EL 號自用小客車駕駛人係何人，
      但我可以確定車子是被告駕駛的，因為其在製作警詢筆錄
      時，被告一直在旁邊使眼色，要其依照之前所說的向警察
      陳述等情節，可見被告確於車禍後有與證人丙○○及丁○○發生爭執，該2 證人既於車禍發生後立即下車欲找對方
      駕駛人理論，則對於究係何人從3131-EL 駕駛座下來，何
      人為駕駛人，自係相當關注，而本院觀諸被告與證人己○○之身形差距甚大，縱本件車禍發生時燈光昏暗，且證人
      丙○○及丁○○2 人均有飲用酒類，惟渠等呼氣酒精濃度
      僅分別為每公升0.49、0.43毫克，尚未至識人不清之程度
      ，應無錯認之理，且依一般常理推論，倘被告非3131-EL
      號自用小客車駕駛人，要無令證人乙○○為虛偽陳述之必
      要，再衡諸證人己○○經警施以呼氣酒精濃度測試結果，
      並無酒精反應，有證人己○○之酒精濃度測試紙1 紙在卷
      可查，衡之被告諉稱證人己○○係駕駛人，對被告而言最
      為有利之常理，足徵證人丙○○、丁○○上開所證情節，
      應非子虛。從而，3131-EL 號自用小客車於車禍發生時，
      係由被告駕駛之事實至堪認定。被告辯稱證人丙○○及丁○○酒後，且車禍發生當時燈光昏暗，應係錯認駕駛人云
      云，核係事後卸責之詞，委不足採。
    2.另證人丙○○證稱於車禍發生後，被告未再返回3131-EL
      號自用小客車，雖核與證人丁○○於本院審理時證稱被告
      有再返回3131-EL 號自用小客車內，及與證人乙○○於檢
      察官偵查中及本院審理時證述自後撞到3131-EL 號自用小
      客車時，被告在3131-EL 號自用小客車車內等情有所歧異
      ，且核與上開經認定之事實不符。然觀諸證人丙○○係駕
      駛人，於車禍後不僅要下車為緊急安全之處置，以防後車
      追撞，復要排解證人丁○○與被告間之爭執，且旋發生證
      人乙○○在後追撞3131-EL 號自用小客車之事情，在如此
      短暫時間內，要難苛責證人丙○○對於車禍發生前後情節
      均詳為觀察並記憶。又證人丁○○於檢察官偵查中證稱，
      證人乙○○所駕車輛自後撞到3131-EL 號自用小客車時，
      沒有人在3131-EL 號自用小客車內等情，固亦與證人丙○○上開證述撞到3131-EL 號自用小客車時，被告在車內等
      語不符，惟證人丁○○於本院審理時已明確證稱，被告所
      駕車輛與證人丙○○所駕車輛發生車禍後，被告有再次返
      回所駕車輛內之事實，而被告復自承係於再次返回車內時
      ，遭證人乙○○自後追撞等情，顯見證人丁○○關於被告
      返回3131-EL 號自用小客車及該車遭證人乙○○自後追撞
      之先後順序，記憶顯然有誤，而非故意為虛偽之陳述。綜
      此，證人丙○○、乙○○上開證述歧異部分，既分係出於
      觀察不清及記憶有所錯誤，且核屬枝節事項，無涉於犯罪
      之主要事實，揆諸前揭最高法院判例、判決意旨及說明，
      自難據以摒棄證人乙○○及丁○○證言之證明力。
  (三)又證人庚○○即製作證人乙○○警詢筆錄之國道公路警察局
    第一警察隊汐止分隊員警雖於本院審理時到庭證述，於製作
    證人乙○○筆錄時，並未看到被告對證人乙○○使眼色等語
    ，而與證人乙○○證述被告有此舉止之情節不同。惟被告既
    希望證人乙○○向警員為不實之陳述，自無使其使眼色之舉
    止遭警發覺之理，是證人庚○○未查覺此情，乃合於常情，
    要難以之否定證人乙○○證言之信憑性。
  (四)至證人戊○○於本院審理時雖證稱，95年1 月7 日與被告及
    證人己○○在基隆市凱悅KTV 唱歌，之後被告及證人己○○
    即前往東岸停車場取車，其在東岸停車場門口看見被告及證
    人己○○正欲開車離去，當時看見開車的是證人己○○等語
    ，據此固可證明證人戊○○於東岸停車場門口看見被告及證
    人己○○之時點，係由證人己○○駕車之事實，惟證人戊○○既另證稱於東岸停車場看見被告2 人後，即下去東岸停車
    場地下室取車，可見證人戊○○並未看見被告及證人己○○
    離去東岸停車場後之情形，而被告2 人離去東岸停車場後，
    復非無可能改由被告駕車，是在別無其他積極證據為佐下，
    僅憑證人戊○○上開見聞之事實，尚無足以推認本件車禍發
    生時駕駛3131- EL號自用小客車之人即係被告。
  (五)再者，證人己○○為被告之配偶，與被告關係密切，且查其
    又因頂替罪遭檢察官另案偵辦中，有檢察官簽辦單及證人己○○之前案紀錄表附卷足佐，是證人己○○於本院審理時具
    結所為肇事當時渠為駕駛人云云之證言，即有迴護被告之嫌
    ，在查無其他積極證據可佐下，亦難逕以證人己○○之證言
    資為有利被告之認定。至證人己○○於具結後，仍為不實之
    陳述，如涉有偽證罪嫌，則請檢察官與現所偵辦之證人己○○頂替罪嫌，併同依法辦理。
  (六)末以，證人丙○○及乙○○於檢察官偵查中及本院審理時均
    經依法具結，其證言之信憑性已獲得擔保，且證人丙○○及
    乙○○因本件車禍受有損害，本即可依法向被告求償，故被
    告僅憑該2 證人有向其提起民事訴訟求償乙節，認該2 證人
    所為證言不具可信性云云，亦無足採信。
  (七)綜上所述，被告之辯解均無足採，本案事證明確，被告之犯
    行洵堪認定，應依法論科。
二、論罪科刑：
  (一)核被告辛○○所為，係犯刑法第185 條之3 之服用酒類不能
    安全駕駛動力交通工具而駕駛罪。按「行為後法律有變更者
    ，適用行為時之法律，但行為後之法律有利於行為人者，適
    用最有利於行為人之法律。」，民國94年1 月7 日修正、94
    年2 月2 日公布，並於95年7 月1 日起施行之刑法（下稱新
    法；修正前刑法下稱舊法）2 條第1 項定有明文。此條規定
    係規範行為後法律變更所生新舊法律比較適用之準據法，本
    身尚無新舊法比較之問題，於新法施行後，應一律適用新法
    第2 條第1 項之規定，為「從舊從輕」之比較（最高法院95
    年度第八次刑事庭會議決議一、(一)參照）。查被告行為後，
    刑法施行法於95年6 月14日修正，增訂第1 條之1 ，明訂中
    華民國94年1 月7 日刑法修正施行後，刑法分則編所定罰金
    之貨幣單位為新台幣。94年1 月7 日刑法修正時，刑法分則
    編未修正之條文定有罰金者，自94年1 月7 日刑法修正施行
    後，就其所定數額提高為30倍，但72年6 月26日至94年1 月
    7 日新增或修正之條文，就其所定數額提高為3 倍。刑法第
    185 條之3 之罰金刑，依修正前規定為銀元30,000元即新臺
    幣90,0 00 元，而依修正後之規定，上開法條之罰金貨幣單
    位為新臺幣，且因屬72年6 月26日至94年1 月7 日新增之條
    文，罰金數額提高為3 倍，故修正後之罰金刑為新臺幣90,0
    00元，修正前後之最高罰金數額相同，但有關罰金刑之最低
    數額，新法第33條第5 款規定罰金最低額，由銀元1 元以上
    ，修正為新台幣1,000 元以上，以百元計算之。因之刑法分
    則條文中有罰金刑者，其罰金之最低額業經修正為新台幣1,
    000 元以上，是以新法並非較有利於被告，應依新法第2 條
    第1 項前段規定，適用被告行為時之刑法第185 條之3 （條
    文本身未修正）規定論處（最高法院95年度第八次刑事庭會
    議決議三(一)1.參照）。
  (二)本院爰審酌被告酒後駕車，漠視他人生命及身體安全，破壞
    公共交通安全非輕，暨其犯後猶飾詞否認犯行，致其妻子涉
    有頂替、偽證罪嫌之可能等一切情狀（依最高法院95年度第
    八次刑事庭會議決議六(一)之意旨，修正後刑法第57條之規定
    ，為法院就刑之裁量審認標準見解之明文化，非屬法律之變
    更，無新舊法比較適用之問題。），量處如主文所示之刑。
  (三)又被告行為後，刑法第41條第1 項易科罰金之折算標準，亦
    經修正。被告行為時之舊法第41條第1項 前段規定：「犯最
    重本刑為五年以下有期徒刑以下之刑之罪，而受六個月以下
    有期徒刑或拘役之宣告，因身體、教育、職業、家庭之關係
    或其他正當事由，執行顯有困難者，得以一元以上三元以下
    折算一日，易科罰金。」，且被告行為時之易科罰金折算標
    準，修正前罰金罰鍰提高標準條例第2 條前段（95年7 月1
    日修正公布刪除）規定，就其原定數額提高為100 倍折算1
    日，則本件被告行為時之易科罰金折算標準，應以銀元300
    元折算1 日，經折算為新臺幣後，應以新臺幣900 元折算為
    1 日。惟新法第41條第1 項前段則規定：「犯最重本刑為五
    年以下有期徒刑以下之刑之罪，而受六個月以下有期徒刑或
    拘役之宣告者，得以新臺幣一千元、二千元或三千元折算一
    日，易科罰金。」，比較新舊法之易科罰金折算標準，新法
    之規定並無較有利於被告之情形，爰依新法第2 條第1 項前
    段規定，適用被告行為時之舊法第41條第1 項前段規定，定
    其易科罰金之折算標準（最高法院95年度第八次刑事庭會議
    決議三(二)參照）。
據上論斷，應依刑事訴訟法第299 條第1 項前段，刑法第2 條第
1 項、第185 條之3 、第41條第1 項前段（修正前），修正前罰
金罰鍰提高標準條例第2 條，現行法規所定貨幣單位折算新臺幣
條例第2 條，判決如主文。
本案經檢察官甲○○到庭執行職務。
中　　華　　民　　國　　96　　年　　2 　　月　　14　　日
                  刑事第二庭審判長法  官   王敏慧
                                  法  官   許心
                                  法  官   劉桂金
以上正本證明與原本無異。
如不服本判決應於收受本判決後10日內向本院提出上訴書狀，其
未敘述上訴理由者，並得於提起上訴後10日內向本院補提理由書
狀（均須按他造當事人之人數附繕本。）「切勿逕送上級法院」
中　　華　　民　　國　　96　　年　　2 　　月　　14　　日
                                  書記官    鄧順生
附錄論罪法條：
刑法第185條之3
服用毒品、麻醉藥品、酒類或其他相類之物，不能安全駕駛動力
交通工具而駕駛者，處1 年以下有期徒刑、拘役或3 萬元以下罰
金。
